【裁判字號】    89,家訴,50
【裁判日期】    890818
【裁判案由】    婚姻無效
【裁判全文】
臺灣新竹地方法院民事判決  八十九年度婚字第五○號
    原      告  甲○○
                        身分證.
    被      告  丙○○  住新竹.
                        身分證.
    訴訟代理人  乙○○  住台北縣新莊市○○街一八四巷十一號三樓
右當事人間離婚事件，本院判決如左：
    主    文
確認被告與原告間之婚姻無效。
訴訟費用由被告負擔。
    事    實
甲、原告方面：
一、聲明：求為判決原告與被告間之婚姻無效。
二、陳述：
    兩造雖於民國八十一年間在台北同居，原告並於八十二年三月六日生下一個小孩
    ，惟兩造間迄今未依法舉行任何結婚之公開儀式及有二人以上之證人見證之情形
    ，嗣因小孩之出生，為順利辦理小孩之出生登記，並避免小孩在戶政登記上成為
    非婚生子女，經雙方經協議後，乃於小孩出生約半個月後向戶政機關辦理結婚登
    記，並記載兩造於八十一年八月一日結婚，然事實上兩造迄今未舉辦任何結婚之
    公開儀式，且原告之父母、兄弟、朋友等人無人知悉兩造已經結婚，是因兩造間
    並未舉辦結婚之公開儀式，已不具備民法第九百八十二條所定結婚之要件，爰訴
    請判決確認兩造間之婚姻無效等語。
三、對被告抗辯之陳述：
    被告雖辯稱其於八十一年間曾由友人陪同前往原告家中向原告之父母親提婚，其
    後並於同年間與原告一起拍攝婚紗照，後因故未於當年與原告舉辦結婚儀式，惟
    嗣後因原告於八十二年三月六日生下小孩，被造遂於小孩滿週歲之時即八十三年
    三月六日當天，合併慶祝小孩滿周歲及與原告為辦理結婚而共同在竹北市某家餐
    廳宴客，當時原告之父母姐妹及被告之友人均有參加云云。惟查，原告固不否認
    被告曾於八十一年間由友人陪同至原告家提親，並與原告在八十一年間共同拍攝
    婚紗照，惟嗣後兩造因故未於當年辦理結婚，其後迄今亦未曾舉行任何結婚之儀
    式，至於八十三年三月六日當天，純係被告由其友人陪同至原告家來看小孩，原
    告父親遂招待他們一起前去外面餐廳吃晚餐而已，當時兩造早已不住在一起，絕
    無為舉辦結婚儀式而宴客之情形。
四、證據：提出戶籍謄本二份、切結書一份，並聲請訊問證人即原告之父吳攀和及原
    告之姊吳淑美。
乙、被告方面：
一、聲明：求為判決駁回原告之訴。
二、陳述：
    緣原告與被告雙方確有於八十一年八月一日結婚，當時有辦理結婚登記，並有拍
    攝結婚照，且於先前被告亦由友人陪同前至原告家中提親，嗣後於八十三年三月
    六日兩造所生之小孩潘文豪滿週歲時，雙方並共同在竹北市千里福餐廳宴客補請
    親友，一方面藉此舉行結婚之公開儀式以告知大家兩人之喜訊，另一方面亦一併
    慶祝小孩滿周歲，且當時因被告為再婚，經過原告之同意，婚禮不願鋪張，以簡
    單隆生為要，才只宴請原告之家人及被告友人共一桌，而當日被告之友人亦有數
    人皆有包紅包予被告，併出席兩造之喜宴，倘非兩造在當日有舉辦結婚之儀式，
    何以致此？是兩造間確已有舉辦結婚之公開儀式，並有二人以上之證人，兩造間
    之婚姻關係確屬有效成立，原告實係因被告近來經濟出現窘況，為免自身之財產
    遭受到影響才有此一訴訟之舉動。
三、證據：提出結婚照二幀，並聲請訊問證人即友人楊金雄、王文沰。
    理    由
一、本件原告起訴主張：兩造雖於八十一年間在台北同居，原告並於八十二年三月六
    日生下一個小孩，惟兩造間迄今未依法舉行任何結婚之公開儀式及有二人以上之
    證人見證之情形，嗣因小孩之出生，為順利辦理小孩之出生登記，並避免小孩在
    戶政登記上成為非婚生子女，經雙方經協議後，乃於小孩出生約半個月後向戶政
    機關辦理結婚登記，並記載兩造於八十一年八月一日結婚，然事實上兩造迄今未
    舉辦任何結婚之公開儀式，且原告之父母、兄弟、朋友等人無人知悉兩造已經結
    婚，是因兩造間並未舉辦結婚之公開儀式，已不具備民法第九百八十二條所定結
    婚之要件，爰訴請判決確認兩造間之婚姻無效等語；被告則以：其與原告確有於
    八十一年八月一日結婚，當時有辦理結婚登記，並有拍攝結婚照，且於先前被告
    亦由友人陪同前至原告家中提親，嗣後於八十三年三月六日兩造所生之小孩潘文
    豪滿週歲時，雙方並共同在竹北市千里福餐廳宴客補請親友，一方面藉此舉行結
    婚之公開儀式以告知大家兩人之喜訊，另一方面亦一併慶祝小孩滿周歲，且當時
    因被告為再婚，經過原告之同意，婚禮不願鋪張，以簡單隆生為要，才只宴請原
    告之家人及被告友人共一桌，是兩造間確已有舉辦結婚之公開儀式，並有二人以
    上之證人，其間之婚姻關係確屬有效成立等語，以資置辯。
二、按經依戶籍籍法為結婚之登記者，推定其已結婚，固為民法第九百八十二條第二
    項規定之意旨，惟倘有反證以證明未具備結婚之形式要件，非不可推翻其效力。
    又結婚應有公開之儀式及二人以上之證人，民法第九百八十二條第一項定有明文
    ，所謂公開之儀式，係指依一般社會觀念認為結婚之儀式，為不特定之多數人可
    以共見共聞者而言，而該結婚之儀式，不論係依循舊俗或新式，要必須以使在場
    共見共聞之不特定人，就其所行儀式之外表，依一般客觀習慣，立可認識其為結
    婚者始足當之，倘就其現場情狀，無從認識係舉行結婚儀式，縱當事人主觀上係
    舉行婚禮，仍非為有公開之定式禮儀。經查：
（一）原告主張兩造曾於八十一年間在台北同居，原告並於八十二年三月六日產下一
      子取名為潘文豪，嗣於小孩出生後數日為辦理其出生登記，乃經過兩造雙方之
      協議，前往辦理結婚登記，而隨意商定以八十一年八月一日為兩造之結婚日予
      以辦理結婚登記，惟事實上於八十一年八月一日當天兩造未舉行任何結婚儀式
      之情，為被告所不爭執，並有原告提出之戶籍謄本二份在卷可憑，堪信為實在
      。原告另主張兩造於八十一年八月一日之後迄今，均未舉辦結婚之公開儀式，
      是雙方在戶籍登記上所為結婚登記之婚姻關係無效乙節，已據其舉出證人即原
      告之父吳攀和及原告之姊吳淑美之證詞為證，惟被告則否認原告上開所述，並
      以兩造曾於八十三年三月六日在竹北市千里福餐廳共同為婚禮而宴請親友，當
      時原告家人及被告友人均有在場，且被告友人尚有包禮金予被告，足見雙方有
      結婚之公開儀式等語置辯。查，證人即原告之父吳攀和到庭證稱：「我不知道
      女兒有無與被告結婚，她都沒有和我提過」、「我沒有參加過他們結婚的儀式
      或是宴客」、「八十三年三月六日當天是因我女兒說被告的朋友來了，所以一
      起吃飯，只是便飯罷了」等語；另原告之姊吳淑美證稱：「我從來沒有聽過原
      告和被告結婚，我也沒有參加過他們結婚之儀式或是宴客」、「（問：被告說
      在八十三年三月六日有宴客並有儀式？）沒有道理我妹妹結婚我不知道，我完
      全沒有印像八十三年三月六日當天有宴客，不知道有這件事」等語，依證人即
      原告之父親及姊姊所述，其等均不知被告有與原告舉行任何結婚之儀式或宴客
      事宜，亦未曾參加過該等儀式。
（二）被告所舉之證人楊金雄固到庭證稱：「知道兩造有結婚，他們是先認識後在台
      北同居，我都認識他們，後來他們請我當他們的媒人，我有陪同兩造到原告父
      親位在竹北的家提親」、「他們是在生了小孩後才去補請客而辦結婚儀式，當
      時是在竹北的一家餐廳，我有包禮去，但是人沒有去」、「他們為何等到生了
      小孩後才去補辦儀式這是他們兩造夫妻自己決定的事情，在八十三年三月初被
      告有邀請我，但是沒有寄請帖，當時雖然我是雙方之介紹人，但因我住台北，
      他們在竹北請客太遠了，所以我沒有去，但有包了三千元之禮金，是被告本人
      和我聯絡通知我要請客，是在他位於台北市○○路的公司打電話給我」、「禮
      金是我自己拿到被告公司交給他，是在婚禮前幾天，王文沰我知道他有去參加
      婚禮」等語；而證人即被告公司之同事王文沰固到庭證稱：「我知道他們有請
      客，是在八十三年初的時候，當時我和被告在同一家公司，我們有和被告一起
      下來竹北給他們請，是在竹北的一家餐廳，有四、五個同事，楊金雄並沒有一
      起下來，他並不是我們同事，請完後我們還去原告的娘家和他的爸爸、弟弟一
      起泡茶」、「當時結婚之儀式就是因為他們的小孩已經滿週歲，幫小孩慶祝，
      並一併補請」、「他們沒有寄帖子給我們，我不知道他們有沒有寄給別人，但
      是我們辦公室的同事都沒有收到，我包了二千元給被告，請客只有請一、二桌
      ，一桌是我們同事，一桌是原告的親友，大家都知道是結婚補請的喜宴，但是
      主要是給小孩慶生」、「之前他們沒有舉辦其他的儀式，我也未曾參加過他去
      迎親的儀式，只是有聽說楊金雄先生有去提親，被告有打金子給原告」等語，
      而被告則陳稱：「八十三年三月六日當天就只有辦一桌，就是有原告、我岳父
      母、他的大姐、二姐，我台北的四個朋友，總共是一桌，楊先生是包三千，楊
      先生沒有參加，其他人王文沰等都是包二千元，我們沒有辦迎娶的儀式，但是
      在八十一年五月有去提親，是和楊先生一起去的，當時岳父他們有辦一桌，說
      再找適當的時間迎娶，後來剛好五月份原告就懷孕，隔年八十二年三月份她又
      生產，想說這段時間不適合迎娶，後來就想說等小孩滿週歲再一併請，提親和
      後來請客時我的父母親、親戚朋友、家人都沒有陪同，都只有我公司同事，因
      為我父母親吃齋不方便參加，宴客當日並無特別辦結婚之儀式，因為當時從台
      北南下到竹北已經晚了，只有大家先互相介紹，之後就用餐」等情，惟原告則
      堅稱於八十三年三月六日當天王文沰並沒有在場等語。本院審酌證人楊金雄、
      王文沰及被告所述，可以看出：
      １、證人王文沰謂當天宴客係請二桌，一桌是原告的親友，一桌是被告的同事
          等語，惟被告卻陳稱當日僅宴客一桌等情，是二人就此所述已有不符，而
          原告亦否認當天證人王文沰有到場，是證人王文沰於八十三年三月六日當
          天是否確有在場，已生疑義。
      ２、依證人楊金雄所述，其曾受邀擔任兩造之媒人，並曾於八十一年間，陪同
          被告自台北前往原告父親位於竹北之老家提親之情，此為原告所不否認，
          依此，證人楊金雄於兩造間之婚姻事宜，既具有媒人之地位，則倘兩造於
          八十三年三月六日確係有為結婚而宴客之情形，衡諸常情，楊金雄應會前
          往參加該重要之喜宴，應不致於因路途太遠而不參加，是從證人楊金雄未
          參加該日之行程，可見當天兩造是否有為結婚而宴客之情，亦有疑義。
      ３、被告自承於八十三年三月六日當天，其係由數名同事陪同，自台北南下竹
          北，且因到餐廳後時間已晚，乃於互相介紹後即行用餐，於吃飯過程中並
          無特別舉行何種結婚之禮儀之情。惟按所謂結婚應有公開之儀式，係指結
          婚之當事人應行定式之禮儀，使不特定人得以共見共聞，認識其為結婚者
          而言，而依被告上開所自承當日之情形，是否依社會一般觀念可認為係屬
          結婚之儀式，亦有疑義。又被告另陳稱當日其父母、親戚均無人參加，且
          其父母係因吃素而不方便參加，而其係因再婚不願鋪張云云，惟查，衡諸
          常情，子女結婚就父母親而言，應屬大事，除非有特殊原因，父母親鮮有
          不參加子女婚禮之情形，且現今喜宴亦常有辦素桌之情形，是被告以其父
          母親因吃素而不方便參加其所謂當日之婚宴云云，實有違常情，是故，當
          日之餐會是否為兩造之結婚而辦理，實大有可疑。
      ４、又原告主張兩造於八十三年三月六日當時已因感情問題，其中原告帶同小
          孩潘文豪居住於竹北之娘家，而被告則居住於台北之情，為被告所不爭執
          ，且有原告提出被告之戶籍謄本上之記載可憑，則以兩造於當時業已因感
          情問題而分居之情形觀之，是否仍會於當時為補辦婚禮而宴客？亦啟人疑
          竇。
      ５、被告不否認八十三年三月六日當天係兼有為慶祝小孩週歲之意思，而由其
          友人陪同南下竹北之情形，是本院參酌前開所述情節，以及原告所舉證人
          即其父親及姊姊之證述，認原告主張於八十三年三月六日當天，被告僅係
          由同事陪同南下竹北，共同為小孩慶祝滿週歲，而由其家人在外面餐廳宴
          請被告及其同事一起用餐，並無兼為慶祝兩造結婚而舉辦喜宴之情，核與
          事實相符。至於被告所稱其同事有包「禮金」一事，縱認屬實，惟此應係
          其同事為慶祝小孩滿週歲所為之餽贈，而非為兩造間之婚事所為，是原告
          主張其與被告間未曾舉辦結婚之公開儀式乙節，堪信為真實，則兩造間所
          為前述結婚登記之效力，已為原告所舉出之上揭反證所推翻。
三、按結婚應有公開之儀式及二人以上之證人，不具備該要件者，結婚無效，為民法
    第九百八十二條第一項、第九百八十八條第一款所明定。查兩造結婚登記之效力
    ，已因原告舉出上開之反證及上開所述之情形而受到推翻，已如前述，是原告主
    張兩造雖曾申辦結婚登記，惟迄未舉行公開結婚儀式等語，堪以採信。則揆諸上
    開之說明，兩造間之婚姻即屬無效，從而原告請求確認其與被告間之婚姻無效，
    為有理由，應予准許。
四、本件判決之基礎已臻明確，兩造其餘之攻擊、防禦方法及舉證，核與判決結果無
    影響，爰不一一予以論列，併此敘明。
五、據上論結，本件原告之訴為有理由，依民事訴訟法第七十八條，判決如主文。
中      華      民      國    八十九    年      八      月      十八    日
                                  臺灣新竹地方法院民事第一庭
~B法      官  鄭政宗
右為正本係照原本作成。
如對本判決上訴，須於判決送達後二十日內向本院提出上訴狀。
~B法院書記官  沈藝珠
中      華      民      國    八十九    年      八      月      十八    日


司法院資訊處製作；財團法人民間司法改革基金會備份。
